【裁判字號】    97,簡上,53
【裁判日期】    970731
【裁判案由】    妨害自由
【裁判全文】
臺灣新竹地方法院刑事判決              97年度簡上字第53號
聲  請  人  臺灣新竹地方法院檢察署檢察官
上  訴  人
即  被  告  乙○○
上列上訴人即被告因妨害自由案件，不服本院竹北簡易庭96年度
竹北簡字第419 號，中華民國96年12月31日第一審簡易判決（聲
請案號：96年度偵字第1393號），提起上訴，本院管轄第二審之
合議庭判決如下：
    主  文
上訴駁回。
    事  實
一、乙○○前曾於民國89年間，依違反槍砲彈藥刀械管制條例案
    件，經本院於89年5 月6 日以89年度訴字第214 號判處有期
    徒刑6 年，併科罰金新臺幣20萬元，刑後強制工作3 年，並
    經臺灣高等法院於89年8 月4 日以89年度上訴字第2089號判
    決上訴駁回，於89年9 月14日確定；又於89年間因犯竊盜罪
    ，經臺灣高等法案臺中分院於91年12月18日以91年度上訴字
    第571 號判處有期徒刑1 年2 月，於92年1 月20日確定；又
    於89年間因犯重利罪，經本院於90年1 月12日以89年度易字
    第1140號判處有期徒刑3 月，於90年2 月22日確定，嗣上揭
    三案件自89年9 月14日起接續執行，於94年10月24日假釋出
    監，假釋期間至96年10月30日期滿，現仍在假釋期間中（尚
    不構成累犯）。
二、緣乙○○因與黃建凱（別名黃凱文，以下均稱黃建凱）間有
    債權債務關係，黃建凱無法歸還款項，乃將甲○○之配偶彭
    玉娟先前所簽發予其老闆林長興、林長興轉交其代為催收之
    支票，交予乙○○，乙○○因而認其對甲○○可以催收支票
    上所記載金額之款項。其於96年2 月19日駕駛車牌號碼L6—
    6919號自用小客車前往甲○○之住處索討，於同日15時50分
    許，行經新竹縣竹北市○○路與文孝路口時，見甲○○駕駛
    車牌號碼5H—0977號自用小客車，亦經過該處，其竟基於妨
    害人行使權利之犯意，駕駛上揭車牌號碼L6—6919號自用小
    客車，逆向將甲○○所駕駛前述車牌號碼5H—0977號自用小
    客車強行攔下，迫使甲○○停車後，復將甲○○之車鑰匙取
    下，以此強暴方法，妨害甲○○行車及使用該車之權利。嗣
    甲○○趁乙○○打電話不注意之際報警，而為警於同日16時
    許在上址當場查獲，並循線查悉上情。
三、案經新竹縣警察局竹北分局報請臺灣新竹地方法院檢察署檢
    察官偵查聲請簡易判決處刑。
    理  由
一、按被告以外之人於審判外之言詞或書面陳述，除法律另有規
    定者外，不得作為證據，刑事訴訟法第159 條第1 項固有明
    文規定。惟被告以外之人於偵查中向檢察官所為之陳述，除
    顯有不可信之情況者外，得為證據；被告以外之人於審判外
    之陳述，雖不符刑事訴訟法第159 條之1 至之4 之規定，惟
    經當事人於審判程序同意作為證據，法院審酌該言詞陳述或
    書面陳述作成時之情況，認為適當者，亦得為證據，復為同
    法第159 條之1 第2 項、第159 條之5 第1 項所明定。本案
    證人黃建凱於偵查中之陳述，並無顯不可信之情況；至於證
    人即被害人甲○○於警詢中之陳述，業經被告同意援引作為
    證據，本院審酌後亦認為適當，故上揭證人於審判外之陳述
    ，自得作為本案之證據。又按本案認定事實所引用之文書證
    據，並無證據證明係公務員違背法定程式所取得，亦無刑事
    訴訟法第159 條之4 之顯有不可信之情況與不得作為證據之
    情形，且亦經被告同意援引作為證據，自應認有證據能力，
    合先敘明。
二、訊據上訴人即被告乙○○固不否認有於上揭時地駕車行經該
    處，被害人甲○○有將所駕駛之前開自小客車停下，其有將
    被害人之車鑰匙取下等情，惟矢口否認有何妨害自由之犯行
    ，辯稱：當時我在要去甲○○家的路上看到他，我就迴轉，
    原本想去追他，但是他有看到我，所以也掉頭回來，並不是
    我駕車逆向將他攔下。我有要拔鑰匙之動作，但他制止後，
    我就停下來了，沒有拿到鑰匙，我只是要制止他離開云云。
三、經查：上揭事實業據證人即被害人甲○○於警詢時指述：我
    於96年2 月19日15時50分許，駕駛車牌號碼5H—0977號自小
    客車，由臺北返回竹北市○○路住家時，在竹北市○○路與
    文孝路口，遇一輛逆向駛來車號L6—6919號白色自小客車攔
    下，車上下來一名男子，經我當場指認就是乙○○。乙○○
    當時強制攔下我後，就從我左前駕駛座之窗戶伸手強拉下我
    戴於臉頰之眼鏡，我就跟乙○○哀求說你不要這樣‧‧‧乙
    ○○就問我說不是要過年前要還他錢，為何到現在還未還他
    ，我就跟他說我還在找親友借錢準備還他，乙○○就說要調
    人過來，隨即就在現場一直打電話找人到現場，我趁他不注
    意之際，打電話給朋友，請朋友幫忙報警等語綦詳（見96年
    度偵字第1393號卷【以下簡稱第1393號偵卷】第16頁），而
    被害人所簽發之支票經證人黃建凱交予被告，被告因而在本
    案發生之前曾持以向被害人索討等情，亦據證人黃建凱於偵
    訊時證述：我們是買賣房子問題，因為我欠乙○○新臺幣（
    下同）120 萬元，所以由乙○○處理等語在卷（見第1393號
    偵卷第112、113頁），且有同意搜索書1 份、扣押筆錄1 份
    、新竹縣警察局竹北分局扣押物品目錄表1 份、被害人之配
    偶彭玉娟和其所經營之千岳國際股份有限公司所共同開具、
    帳號600123—7 號、付款人為安泰商業銀行竹北簡易型分行
    之支票10張、被害人住處照片4 幀、安泰商業銀行竹北簡易
    型分行於96年9 月28日以（96）安竹簡字第0960000879號函
    送之帳號00000000000000號之支票申請人及相關資料1 份、
    委託書1 份、新竹縣竹北安泰商業銀行、帳號600123—7 號
    、戶名陳彭玉娟之帳戶明細摘錄資料1 份、不動產買賣契約
    書1 份、新竹縣地政規費收據1 份、新竹縣竹北地政事務所
    土地登記案件駁回通知書1 份、土地登記申請書1 份、土地
    建築改良物抵押權設定契約書2 份、土地標示清冊2 份、臺
    灣省新竹縣竹北市戶政事務所印鑑證明1 份、戶籍資料1 份
    、身分證正反面影本1 份暨存證信函1 份等在卷足稽（見第
    1393號偵卷第20至25、28至31、35、36、70至73、114至137
    頁），復為被告於警詢時自承：因為黃建凱欠我錢，無法償
    還，就叫我向甲○○要錢，黃建凱自稱甲○○欠他錢，並將
    支票交給我，我要向甲○○催收35萬元，黃建凱說甲○○欠
    他100 多萬元。過年前我有與黃建凱至甲○○家中談論償還
    事宜，甲○○有答應過年銀行關門之前要還黃建凱35萬元，
    甲○○並沒有主動向我聯繫償還債務事宜。案發當天我看到
    甲○○所駕駛之車牌號碼5H—自小客車就把他攔下來，我欲
    拔取其汽車鑰匙可能不小心碰到他的眼鏡。我身上的安泰商
    業銀行的支票就是黃建凱拿給我，我要向票主催收款項等語
    ，及於偵訊時自承：是因為我朋友黃建凱欠我錢，而甲○○
    欠黃建凱錢，所以黃建凱帶我與甲○○協調債務要如何處理
    ，甲○○已經約2 次說要還黃建凱錢，都沒有還。（甲○○
    是否承諾說要還黃建凱的錢轉還給你？）沒有，但當時我們
    3 人有一起談，黃凱文說他沒有錢，而甲○○欠他錢，甲○
    ○當時有跟我說如果他還錢給我，支票正本要我還給他。（
    96年2 月19日15時50分在竹北市○○○路與文孝路口為何將
    甲○○攔下來？）因為他告訴我說過年前會還我35萬元，但
    他沒有還，所以我要到他家去找他。（是否有將甲○○拉下
    來？）有。我有與他拉扯。我將他的車鑰匙拔下來，他說我
    不可以這樣子。我有口氣不好，我說你「裝笑維（臺語）兩
    次，看你以後要找誰處理」。（之前是否有到甲○○家要過
    錢？）我是與黃建凱去過2 次，96年2 月初左右，約是5 號
    、10幾號各去過1 次。第一次是晚上12時許去，包括我與黃
    建凱共4 人，去那邊證明甲○○有欠黃建凱錢。第二次是我
    與黃建凱二人去，那天是甲○○說要還我們錢，但去的時候
    他又拿不出錢，我有口氣很兇的對他說要先拿錢出來，我是
    跟他說：不管如何，過年了，你有先籌一些錢出來還我，我
    不想瞭解你與黃建凱的債務關係等語甚詳（見第1393號偵卷
    第10至13、43至45頁）。被告雖辯稱：當時被害人有看到我
    的車，所以也掉頭回來，不是我開車逆向攔下他云云。然此
    已為被害人甲○○於警詢時證述：遭一輛逆向駛來車號L6—
    6919號白色自小客車攔下，車上下來一名男子，就是乙○○
    等語明確，已如前述，況且，被告先前已和證人黃建凱前往
    被害人住處催討債務，斯時渠等間談論氣氛不佳，後來甲○
    ○亦未歸還任何款項等情，已為被害人陳述在卷，亦為被告
    所不否認，從而，被害人既未依約還錢，又未主動聯絡，且
    依其於警詢所指述內容，顯見其對自己是否應負擔上揭支票
    之清償責任猶有疑義，且之前和被告協調過程中，被告口氣
    又不佳，被害人之前揭住處又已遭人潑灑油漆，在此情形下
    ，苟被害人見到被告，應係避之猶唯恐不及，又豈有可能在
    見到被告駕駛車輛前來時，還會特意開車迎上前之理？是以
    被告此部分所辯顯有違常情，不足採信。再者，被告確有拔
    下被害人所駕駛車輛之鑰匙一節，已為被告於偵訊時自承：
    我將他的車鑰匙拔下來，他說我不可以這樣子等語綦詳，已
    如前述，且參以被告於案發當時以逆向駕駛之方式攔下被害
    人所駕駛之車輛，亦如前述，而其攔下被害人之目的即意欲
    被害人能拿出金錢，被害人又係在駕車情形下被攔阻，則被
    害人為防止可能遭受的不利對待，會趁機駕車離開，實屬可
    以想像，是以被告將被害人之車鑰匙搶下，以阻止其離去，
    當屬實情。被告嗣於本院審理時矢口否認此部分犯行，難以
    採信。
四、綜上，本案事證明確，被告所為前揭犯行洵堪認定，應依法
    論科。
五、論罪科刑：
（一）按刑法第304 條之強暴脅迫，祗以所用之強脅手段足以妨
      害人行使權利，或足使他人行無義務之事為已足，並非以
      被害人之自由，完全受其壓制為必要，此有最高法院85年
      度臺非字第75號判決可參；查本件被告乙○○將被害人甲
      ○○所駕駛之上開車輛以逆向行駛之方式強行攔下，又取
      下被害人之車鑰匙，自已妨害被害人行車及使用該車之權
      利，核被告所為，係犯刑法第304 條第1 項之妨害人行使
      權利罪。又中華民國九十六年罪犯減刑條例於96年7 月16
      日起施行，被告犯罪時間係在96年2 月19日，即在96年4
      月24日以前，所犯刑法第304 條第1 項之妨害人使用權利
      罪符合該條例第2 條第1 項第3 款之情形，應依同條例第
      2 條第1 項第3 款之規定減輕其刑二分之一，並諭知如易
      科罰金之折算標準。
（二）原審認被告罪證明確，適用刑事訴訟法第449 條第1 項前
      段、第3 項、第454 條第2 項，刑法第304 條第1 項、第
      41條第1 項前段，刑法施行法第1 條之1 ，中華民國九十
      六年罪犯減刑條例第2 條第1 項第3 款、第7 條、第9 條
      等規定，量處被告有期徒刑4 月，如易科罰金，以新臺幣
      1 千元折算一日，減為有期徒刑2 月，如易科罰金，以新
      臺幣1 千元折算一日，本院審酌被告犯罪之手段、情節、
      目的、在光天化日之下以逆向行駛方式攔下被害人所駕駛
      車輛，又取走其車鑰匙，妨害被害人行使權利之程度、惟
      幸未造成被害人進一步之危害，以及被告犯後態度等一切
      情狀，認原審判決認事用法均無不合，量刑尚稱妥適，被
      告上訴猶否認有妨害自由犯行，為無理由，應予駁回。
據上論斷，應依刑事訴訟法第455 條之1 第1 項、第3 項、第368
條，判決如主文。
本案經檢察官何若薇到庭執行職務。
中    華    民    國    97    年    7     月    31    日
                  刑事第一庭    審判長法  官  許翠玲
                                      法  官  楊數盈
                                      法  官  楊惠芬
以上正本證明與原本無異。
不得上訴。
中    華    民    國    97    年    7     月    31    日
                                      書記官  張懿中
附錄本案論罪科刑實體法條全文：
刑法第304 條：
以強暴、脅迫使人行無義務之事或妨害人行使權利者，處三年以
下有期徒刑、拘役或三百元以下罰金。
前項之未遂犯罰之。


司法院資訊處製作；財團法人民間司法改革基金會備份。
